最高法院刑事判決　　　　　　九十四年度台上字第六八三九號
　　上　訴　人　乙○○
　　　　　　　　　　　　73巷.
　　選任辯護人　王錦昌律師
　　上　訴　人　甲○○
　　　　　　　　　　　　巷46.
　　　　　　　　丙○○
上列上訴人等因違反政府採購法案件，不服台灣高等法院台中分
院中華民國九十四年七月十四日第二審更審判決（九十三年度上
更(二)字第一九二號，起訴案號：台灣台中地方法院檢察署八十九
年度偵字第一五八六、一九二五、二二一四、二二一五、二三四
六號），提起上訴，本院判決如下：
    主  文
原判決關於乙○○、甲○○、丙○○部分撤銷，發回台灣高等法
院台中分院。
    理  由
本件原判決認定行政院農業委員會林務局東勢林區管理處（下稱
東勢林管處）因辦理「大雪山林道九二一大地震災後復建十四項
工程」，自民國八十八年十二月二十七日起至八十九年一月七日
止，在台中縣豐原市東勢林管處售賣工程標單。乃上訴人乙○○
基於意圖獲取不法利益，以協議使廠商不為投標或不為價格競爭
之犯意，僱請具有共同犯意聯絡之宋慶元、黃益森（均已判刑確
定）至售賣標單之處所，向前往購買標單之人詢問其廠商名稱等
資料，另以不詳方法取得郵購標單之廠商資料，然後邀約各該廠
商代表人或代理人約四、五十人，於八十九年一月七日下午六時
許，在台中縣豐原市「富鮮餐廳」舉行圍標協調餐會。乙○○在
會中詢問與會人員之投標意願，並聲明經協議得標之廠商，其投
標金額以各工程押標金十倍以下為原則，且應自尋陪標廠商，陪
標廠商投標金額則以各工程押標金十倍以上為原則。而得標廠商
應於得標後三日內交付得標工程款二成之金額，作為圍標費用，
以其中百分之十二至百分之十四由配合圍標之廠商分配，其餘百
分之六至百分之八由乙○○取得。俊一營造有限公司（下稱俊一
公司）代理人即上訴人甲○○（甲○○並就其中部分工程向俊一
公司借牌投標）、進益營造有限公司代表人即上訴人丙○○及其
他廠商代表人或代理人，就上開工程達成圍標之協議；張金榮、
曾玉春並先分別交付新台幣（下同）四十萬元、五十萬元予乙○
○，作為圍標費用。丙○○恐陪標廠商不足，於餐會後某日囑不
知情之鄧玉瑛持標單前往安住營造有限公司，由該公司代表人張
百棟之妻蓋章陪標（關於協議之得標、陪標及借標廠商，詳如原
判決附表所示）。而乙○○為確保已購買標單之廠商不為投標或
不為價格之競爭，於同月七日至九日，由乙○○或宋慶元、黃益
森（均已判刑碓定）分別拜訪誠嘉營造股份有限公司代表人張玉
霞（已判刑確定）等人，給予一定代價而要求不為投標。嗣因台
灣台中地方法院檢察署檢察官接獲檢舉，指揮法務部調查局中部
地區機動工作組於開標現場查獲，因而未予決標等情。爰撤銷第
一審關於上訴人等部分之判決，改判論處乙○○共同意圖獲取不
當利益，而以協議使廠商不為投標，甲○○、丙○○共同意圖獲
取不當利益，而以協議使廠商不價格之競爭（均累犯）罪刑。固
非無見。
惟查原判決以乙○○所為，係犯政府採購法第八十七條第四項之
意圖獲取不當利益，而以協議使廠商不為投標罪，及同項之意圖
獲取不當利益，而以協議使廠商不為價格之競爭罪；所犯上開二
罪有方法結果之牽連關係，應從一重之意圖獲取不當利益，而以
協議使廠商不為價格競爭罪處斷（見原判決第三十一面第十六行
至第十九行、第二十三行至第二十六行）。但主文卻諭知「乙○
○共同意圖獲取不當利益，而以協議使廠商不為投標」罪名，與
理由之論述不相一致，難謂無判決所載理由矛盾之違誤。又原判
決認定東勢林管處原訂於八十九年一月十日上午十時就上開工程
進行開標，但因台灣台中地方法院檢察署檢察官接獲檢舉，指揮
法務部調查局中部地區機動工作組在開標現場查獲，因而未予決
標等情（見原判決第八面第二十一行至第二十五行）；理由內則
謂上訴人等及其餘共同被告已達成圍標之協議，要無可疑，而上
開工程之投標廠商及標價「經開標結果顯示係如附表所示，各工
程投標最低之廠商，依序為俊一公司……」（見原判決第二十九
面第三行至第十二行）。既認上開工程開標前，即經檢察官指揮
調查人員查獲致未決標，復謂「開標結果」如原判決附表所示，
似認業已決標，前後亦有齟齬，同屬可議。再，原判決認定甲○
○出席乙○○邀集之圍標協調餐會，係代理俊一公司參加，並就
其中部分工程向俊一公司借牌投標（見原判決第五面第十六行至
第十九行）。但依原判決附表所示，該十四項工程其中編號一、
五至十共七項工程係以俊一公司名義投標或陪標；判決內並敘明
編號一、五、九所示工程係甲○○、王永泉、吳進譚分別向俊一
公司借牌，編號七、八、十為張金榮借牌；另編號六所示工程則
係吳進聰依乙○○協調圍標之共識所分配（見原判決第十七面第
四行至第十八面第三十行、第二十面第五行至第二十三行）。而
王永泉、吳進譚及張金榮等人均出席圍標協調餐會，各就其借牌
投標或陪標部分之工程，達成圍標之協議，亦為原判決認定之事
實。王永泉等向俊一公司借牌之人既均親自與會，則甲○○除自
己借牌投標部分外，對於非其借牌部分，何以另有代理俊一公司
之必要？判決內未敘明其憑以認定之證據及理由。實情如何，尚
非無疑，此與判斷本件共犯間之犯意聯絡範圍攸關，仍應究明釐
清，始足為判決之基礎。上訴意旨指摘原判決關於上訴人等部分
違背法令，尚非全無理由，應認此部分之原判決仍有撤銷發回更
審之原因。另原判決關於乙○○不另為無罪諭知之部分，基於審
判不可分原則，應併發回之。
據上論結，應依刑事訴訟法第三百九十七條、第四百零一條，判
決如主文。
中　　華　　民　　國　九十四　年　 十二 　月　　八　　日
                      最高法院刑事第三庭
                          審判長法官  紀　俊　乾
                                法官  黃　正　興
                                法官  劉　介　民
                                法官  陳　東　誥
                                法官  趙　文　淵
      本件正本證明與原本無異
                                      書  記  官
中　　華　　民　　國　九十四　年　 十二 　月　 十二 　日
                                                      Ｔ
